臺灣桃園地方法院民事判決　　　　　　　 96年度訴字第541號
原　　　告　新光產物保險股份有限公司
法定代理人　甲○○
訴訟代理人　丁○○
被　　　告　丙○○
法定代理人　乙○○
上列當事人間返還不當得利事件，經本院於民國96年10月2 日言
詞辯論終結，判決如下：
    主  文
原告之訴駁回。
訴訟費用由原告負擔。
    事  實
甲、原告方面：
一、聲明：被告應給付原告新臺幣（下同）70萬元，及自起訴狀
    繕本送達翌日起至清償日止，按年息5 ％計算之利息。
二、陳述：
  (一)原告承保被告之被繼承人賴福盛所有車牌號碼V8-2865 號自
    用小客車之強制汽車責任保險，保險期間自民國93年8 月23
    日上午12時起至94年8 月23日上午12時止。嗣賴福盛於93年
    9 月23日4 時10分許，駕駛上開車輛行經花蓮縣吉安鄉○○
    村○○路與吉豐路口處，不慎自後撞擊由訴外人吳進福駕駛
    於鐵路平交道前靜止停等之營業貨物曳引車而死亡。
  (二)原告依94年2 月5 日修正前之強制汽車責任保險法規定，先
    行給付賴福盛之受益人即被告暫時性保險金新台幣70萬元。
    惟嗣於臺灣花蓮地方法院95年度保險字第1 號給付保險金事
    件審理中，始發現上開交通事故係肇因於賴福盛於事故時之
    血液酒精濃度達391.8 ㎎/dl ，換算呼氣酒精濃度為1.95 9
    ㎎/L，且賴福盛係自行撞擊停等中之車輛，肇事責任甚為明
    確，依刑法第185 條之3 規定，已構成犯罪，其行為已符合
    修正前強制汽車責任保險法第26條第3 款規定，受害人從事
    犯罪行為所致，保險人不負給付保險金之責任。
  (三)綜上，被告之強制險暫時性保險金之請求權即失所附麗，原
    告毋須負給付保險金之責任。被告既無法律上原因而受有利
    益，爰依民法第179 條規定請求被告返還70萬元不當得利。
三、證據：提出保單資料查詢、道路交通事故現場圖、強制汽車
    責任保險領款收據暨同意書、道路交通事故調查報告表、花
    蓮縣警察局道路交通事故當事人酒精測定紀錄表、偵訊筆錄
    各1 件、交通事故現場照片10件、戶籍謄本3 件（均為影本
    ）為證。
乙、被告方面：
一、聲明：原告之訴駁回。
二、陳述：
  (一)依花蓮縣警察局之資料，於發生車禍當天早上就有作酒測，
    當時原告應該已經知道賴福盛係飲酒駕車，當初如屬不理賠
    部分，原告即不應給付，原告既在很清楚情況下給付保險金
    ，不應於數年後再主張不當得利請求返還。
  (二)保險金70萬元當時由律師跟賴福盛之父即被告之爺爺協調如
    何分，被告法定代理人只拿到35萬元，且現在利益已不存在
    。
丙、本院依職權調閱臺灣花蓮地方法院95年度保險字第1 號民事
    卷宗。
    理  由
一、原告起訴主張其承保被告之被繼承人賴福盛所有車牌號碼V8
    -286 5號自用小客車之強制汽車責任保險，保險期間自93年
    8 月23日上午12時起至94年8 月23日上午12時止。被保險人
    賴福盛於93年9 月23日4 時10分許，駕駛上開承保車輛行經
    花蓮縣吉安鄉○○村○○路與吉豐路口處，不慎自後撞擊由
    訴外人吳進福駕駛於鐵路平交道前靜止停等之車牌號碼OQ-8
    91號營業貨物曳引車而死亡。賴福盛經花蓮慈濟醫院抽血檢
    驗結果，血液中之酒精濃度為每公升391.8 毫克（mg／dl）
    ，賴福盛於飲酒後駕駛汽車發生交通事故係從事犯罪行為致
    而死亡，依強制汽車責任保險法第26條第3 款規定，原告不
    負給付保險金責任，爰依不當得利之法律關係請求被告返還
    已受領之保險金70萬元及自起訴狀繕本送達翌日起至清償之
    日止，按年息5 ％計算之利息等語。
二、被告則以原告明知賴福盛係飲酒駕車仍給付保險金，不得請
    求返還，及被告分到35萬元保險金之利益已不存在等前詞置
    辯。
三、兩造不爭執事項：
　(一)原告承保被告之被繼承人賴福盛所有車牌號碼V8-286 5號自
  　用小客車之強制汽車責任保險，保險期間自93年8 月23日上
    午12時起至94年8 月23日上午12時止（見本院卷第7 頁保險
    單查詢表）。
  (二)賴福盛於93年9 月23日4 時10分許，駕駛上開承保車輛行經
    花蓮縣吉安鄉○○村○○路與吉豐路口處，不慎自後撞擊由
    訴外人吳進福駕駛於鐵路平交道前靜止停等之車牌號碼OQ-8
    91號營業貨物曳引車而死亡（見本院卷第8 、10-24 頁道路
    交通事故現場圖、調查報告、偵訊筆錄、現場照片）。
  (三)賴福盛於同日6 時57分經花蓮慈濟醫院抽血檢驗結果，血液
    中之酒精濃度為每公升391.8 毫克（mg／dl）（見本院卷第
    19頁花蓮縣警察局道路交通事故當事人酒精測定紀錄表）。
  (四)原告已依修正前強制汽車責任保險法第28條規定，給付保險
    金70萬元（見本院卷第9 頁強制汽車責任保險領款收據暨同
    意書）。
四、兩造之爭點如下：
  (一)本件被保險人賴福盛飲酒駕車是否屬修正前強制汽車責任保
    險法第26條第3 款之從事犯罪行為？
  (二)賴福盛之死亡是否為從事犯罪行為所致？
  (三)原告是否明知賴福盛係飲酒駕車，於給付保險金時明知無給
    付義務而給付？
  (四)被告是否不知無法律上之原因而受利益，其所受利益應否負
    返還責任？
五、本院之判斷：
  (一)被保險人賴福盛飲酒駕車行為應合於修正前強制汽車責任保
    險法第26條第3 款之從事犯罪行為：
  1.本件車禍發生於93年9 月23日凌晨4 時10分許，已如前述，
    而強制汽車責任保險法第26條係於事故後之94年2 月5 日修
    正公布施行，是本件自應適用修正前強制汽車責任保險法第
    26條之規定，合先敘明。
  2.按汽車駕駛人飲用酒類或其他類似物後其吐氣所含酒精濃度
    超過每公升0.25毫克或血液中酒精濃度超過0.05％以上者，
    不得駕車，道路交通安全規則第114 條第2 款定有明文。查
    被保險人賴福盛於93年9 月23日發生車禍後，經花蓮慈濟醫
    院抽血檢驗酒精濃度為「391.8 mg/dl 」（換算酒精呼氣濃
    度測試值約為每公升1.865 毫克），有酒精測定紀錄表及國
    立交通大學酒精濃度與血液酒精濃度換算對照圖各1 件在卷
    可稽（見本院卷第19、76頁），被保險人賴福盛車禍事故發
    生當時血液中酒精濃度超出前項法規標準值，有酒後駕車之
    情事，應可認定。
  (二)賴福盛之死亡是否為「從事犯罪行為」所致？
  1.按修正前強制汽車責任保險法第26條規定，保險人對於受害
    人因下列情事所致之體傷、殘廢或死亡，不負給付保險金之
    責任：一受害人或受益人與被保險人或加害人串通之行為所
    致者，二受害人或受益人之故意行為所致者，三受害人或受
    益人從事犯罪之行為所致者。又按所謂受害人從事犯罪之行
    為所致者，係指受害人從事犯罪行為因而導致其體傷、殘廢
    或死亡之結果而言，非單純指其飲酒駕車之行為本身，是本
    件尚應審酌被害人是否因其從事犯罪行為致生死亡之結果。
  2.次按服用毒品、麻醉藥品、酒類或其他相類之物，不能安全
    駕駛動力交通工具而駕駛者，處1 年以下有期徒刑、拘役或
    3 萬元以下罰金，刑法第185 條之3 定有明文。依罪刑法定
    主義原則，須服用酒類達於不能安全駕駛之程度，始合於刑
    法第185 條之3 之構成要件。而服用酒類對人類之精神狀況
    之影響，因每個人酒量程度不一，實難僅依該標準值採為認
    定刑法第185 條之3 規定之「不能安全駕駛」之惟一依據，
    依實務程序均於警員查獲飲酒駕車時，對駕駛人進行生理平
    衡檢測及觀察紀錄以為佐證。本件雖因賴福盛死亡而未經警
    員就賴福盛肇事當時之精神、行為狀況作檢測觀察紀錄，惟
    依交通部運輸研究所90年9 月24日運安字第900005854 號函
    所載呼氣中酒精濃度每公升含量為0.25毫克，即相當於血液
    中酒精濃度（BAC）0.05 ％，且依該函所附該所79年「駕駛
    人行為反應之研究─酒醉駕車對駕駛行為之分析研究」指出
    ：BAC 達0.03％至0.05％時，對駕駛能力之影響為：多數
    駕駛人心境逐漸變幻不定，視覺與反應靈敏性減弱，對速度
    及距離的判斷力差。對心理行為之影響為：觀察力逐漸欠缺
    ，心情漸趨輕鬆，自信心增加，多話，精神狀態處於陶醉感
    。BAC 到達0.05％至0.08％時，對駕駛能力之影響為：反
    應遲鈍，駕駛能力受損，遲而不決或決而不行。對心理行為
    之影響為：情緒鬆弛，感情與行為趨向誇張，肌肉不協調，
    精神處於興奮狀態。BAC 到達百分之0.08％至0.15％時，
    對駕駛能力之影響為：判斷力嚴重受到影響，體能與精神協
    調受損，駕駛之體能困難增加。對心理行為之影響為：產生
    情緒異常現象，步伐不平穩，言語不清，反應惡劣，記憶及
    判斷力受損，精神處於錯亂狀態。超過0.15％時，對駕駛
    能力之影響為：視線搖晃，駕駛已進入恍惚狀態，判斷及理
    解遭到扭曲，駕駛不穩定。對心理行為之影響為：意識不明
    ，嘔吐，站、走及講話困難，責任感喪失，精神處於麻痺狀
    態。超過0.5 ％時，對駕駛人能力之影響為：無法開車。
    對心理行為之影響為：爛醉如泥，失去知覺可能致死，精神
    處於昏睡狀態。本件所測得賴福盛之血液中酒精濃度（BAC
    ）達0.3918％，遠超過不得駕車之標準，依上揭交通部運輸
    研究所之研究報告，其意識不明，判斷及理解遭到扭曲，駕
    駛已進入恍惚呈不穩定狀態，復參酌本件車禍係賴福盛自後
    撞及吳進福駕駛於前方靜止停等變換燈號之曳引車，並無其
    他外力之肇事因素介入，有卷附道路交通事故現場圖、調查
    報告、偵訊筆錄、現場照片等在卷可參（見本院卷第8-24頁
    ）。由賴福盛無視前方靜止停等之車輛，未為任何避煞之安
    全措施，直接撞及前車而肇事觀之，堪認賴福盛當時確已達
    於不能安全駕駛動力交通工具程度，而仍駕車。本件賴福盛
    酒醉駕車雖因死亡未經檢察官偵查起訴，惟其行為已合於刑
    法第185 條之3 規定之構成要件，應已構成犯罪，可堪認定
    。又賴福盛於飲酒後已達意識不明之程度仍為駕車，於無其
    他外力因素介入之情況下，自行追撞前方由訴外人吳進福駕
    駛靜止停等之曳引車肇事致生死亡之結果，堪認賴福盛之死
    亡係其酒後駕車之犯罪行為所肇致。原告主張依修正前強制
    汽車責任保險法第26條第3 款規定，不負給付保險金之責，
    尚非無據。
  (三)原告是否明知無給付義務而仍為給付？原告得否請求返還已
    給付之保險金？
  1.按修正前強制汽車責任保險法第9 條第1 項、第2 項分別規
    定：「本法所稱加害人係指汽車交通事故之行為人。」、「
    本法所稱受害人係指因汽車交通事故遭致體傷、殘廢或死亡
    之人。」，同法第11條規定：「本法所稱被保險汽車係指強
    制汽車責任保險證所記載之汽車及依第17條第2 項視為承保
    之汽車。」，同法第12條規定：「本法所稱汽車交通事故係
    指因所有、使用或管理汽車所致受害人體傷、殘廢或死亡之
    事故。」。故依上開加害人、受害人、被保險汽車、汽車交
    通事故等之定義，再參酌修正前強制汽車責任保險法第5 條
    ：「因汽車交通事故致受害人體傷、殘廢或死亡者，加害人
    不論有無過失，在相當於本法規定之保險金額範圍內，受害
    人均得請求保險賠償給付。」之規定，及強制汽車責任保險
    法施行細則第3 條：「本法規定之汽車於道路、停車場或其
    他供汽車通行之地方發生交通事故，致人體傷、殘廢或死亡
    時，受害人於本法保障範圍內得請求保險給付。汽車交通事
    故僅涉及一輛汽車者，受害人不包括該汽車之駕駛人。」，
    暨修正前強制汽車責任保險法第23條第1 項：「保險人於被
    保險汽車發生汽車交通事故時，依本法規定對受益人給付保
    險金。」等規定，俱足證強制汽車責任保險之保險人係於其
    所承保之汽車發生交通事故，致受害人體傷、殘廢或死亡時
    ，方依強制汽車責任保險法之規定，對受害人為保險給付。
    且上開強制汽車責任保險法施行細則第3 條既明定「汽車交
    通事故僅涉及一輛汽車者，受害人不包括該汽車之駕駛人」
    ，顯將己車之駕駛人排除在外，亦即駕駛人之傷殘或死亡乃
    傷害保險之保障範圍，不能與屬責任保險之現行汽車責任強
    制保險相混淆。
  2.又強制汽車責任保險法係採責任保險法制，其立法目的，一
    方面在使汽車交通事故之受害人得直接請求保險賠償給付，
    迅速獲得保障；另方面使加害人依法應負賠償責任，於受賠
    償之請求時，得因有保險契約之保障，而在限度之金額內免
    其責任，責任保險人之義務在於代替被保險人向第三人賠償
    。職是，強制汽車責任保險法之保險人於被保險人駕駛被保
    險汽車發生交通事故，致第三人傷殘死亡，始負保險賠償給
    付義務，亦有最高法院92年台上字第699 號判決意旨足資參
    照。原告為保險企業，對強制汽車責任保險法之立法意旨及
    上開對自己承保之被保險人無給付義務等相關規定應知之甚
    明。原告明知上情仍逕行對其所承保自用小客車之駕駛人賴
    福盛為保險之理賠，已與強制汽車責任保險法之立法意旨及
    強制汽車責任保險單條款之規定未合。
  ３再者，賴福盛於93年9 月23日凌晨4 時10分許發生車禍，經
    送往花蓮慈濟醫院急救，經花蓮慈濟醫院於同日上午6 時57
    分抽血檢驗，同日上午10時56分已列印檢驗結果之酒精測定
    紀錄表，有花蓮縣警察局道路交通事故當事人酒精測定紀錄
    表在卷可稽（見本院卷19頁）。而原告審核保險給付時會向
    警察局派出所查證交通事故相關資料，為原告代理人陳述在
    卷，是事後原告於審核保險給付而自行向派出所查證交通事
    故相關資料時，應已知賴福盛飲酒駕車及肇事之經過情形而
    無給付義務。
  4.依上各情，原告明知對所承保之小客車並無賠償義務，且明
    知賴福盛係飲酒駕車，不需負給付保險金責任，而仍任意給
    付保險金70萬元，則依民法第180 條第3 款規定，應不得請
    求返還，被告抗辯原告不得請求返還，應屬有據。
  (四)綜上所述，原告依不當得利之法律關係，請求被告給付700,
    000 元，及自起訴狀繕本送達翌日起至清償日止，按年息5
    ％計算之利息，為無理由，應予駁回。原告己不得請求返還
    系爭70萬元保險金，則被告所受保險金利益是否仍存在，及
    無審酌必要，併予敘明。
六、本件事證已臻明確，兩造其餘主張陳述及所提證據，經核與
    本件判決之結果均無影響，爰不另一一論述。
七、據上論結：本件原告之訴為無理由，依民事訴訟法第78條，
    判決如主文。
中　　華　　民　　國　　96　　年　　10 　　月　 25　　日
                  民事第二庭    法　官　蔡寶樺
以上正本係照原本作成
如對本判決上訴，須於判決送達後20日內向本院提出上訴狀
中　　華　　民　　國　　96　　年　　10　　月　　26　　日
                    　　　　　　書記官　謝至菁
